【裁判字號】    94,重訴,278
【裁判日期】    950505
【裁判案由】    拆屋還地等
【裁判全文】
臺灣高雄地方法院民事判決             94年度重訴字第278號
原      告  高雄市政府
法定代理人  甲○○
訴訟代理人  李佳玲律師
複 代理 人  陳忠勝律師
            楊櫻花律師
被      告  乙○○
            丁○○○
上  一  人  丙○○
訴訟代理人
上列當事人間請求拆屋還地等事件，經本院於民國95年4 月21日
言詞辯論終結，判決如下：
    主  文
被告丁○○○應將坐落高雄市○○區○○段一一二四地號土地如
附圖所示Ａ部分面積一三三平方公尺、B 部分面積九平方公尺及
C 部分面積五七平方公尺之地上物拆除後，將土地返還原告。
被告丁○○○、乙○○應給付原告新臺幣壹佰玖拾伍萬陸仟玖佰
陸拾元，及自民國九十五年三月三日起至清償日止，按年息百分
之五計算之利息，暨自民國九十四年七月一日起至拆屋還地之日
止，按月給付原告新臺幣壹萬捌仟壹佰壹拾玖元。
被告丁○○○應給付原告新臺幣柒拾捌萬伍仟伍佰拾肆元，及
自民國九十五年三月三日起至清償日止，按年息百分之五計算之
利息，暨自民國九十四年七月一日起至拆屋還地之日止，按月給
付原告新臺幣柒仟貳佰柒拾元。
原告其餘之訴駁回。
訴訟費用由被告丁○○○負擔十分之八，餘由被告丁○○○、乙
○○負擔。
本判決第一、二、三項於原告以新臺幣佰零伍萬元或同額之高
雄銀行可轉讓無記名定期存款單供擔保後，得假執行。但被告丁
○○○如以新臺幣陸佰玖拾陸萬元、被告丁○○○及被告乙○○
如以新臺幣貳佰壹拾肆萬元分別為原告預供擔保，得免為假執行
。
原告其餘假執行之聲請駁回。
    事實及理由
壹、程序部分：
一、本件原告起訴時之法定代理人原為陳其邁，嗣於本院審理中
    變更為甲○○，經依法聲明承受訴訟（見本院卷1 第106 頁
    ），核無不合，應予准許。
二、按訴狀送達後，原告不得將原訴變更或追加他訴。但擴張或
    減縮應受判決事項之聲明者，不在此限，民事訴訟法第255
    條第1 項第3 款定有明文。本件原告起訴時聲明請求(一)被告
    乙○○應返還系爭土地A 、B 部分（詳如後述）合計140 平
    方公尺，及應給付原告新台幣（下同）192 萬9,402 元及法
    定遲延利息，並自民國94年7 月1 日起至拆屋還地之日止，
    按月給付1 萬7,864 元；(二)被告丁○○○應返還系爭土地C
    部分（詳如後述）54平方公尺，及應給付原告74萬4,18 8元
    及法定遲延利息，並自民國94年7 月1 日起至拆屋還地之日
    止，按月給付6,890 元；嗣於訴狀送達後，變更上開聲明(一)
    部分為請求乙○○、丁○○○應返還土地之面積合計14 2平
    方公尺，及變更請求之金額為195 萬6,960 元暨法定遲延利
    息，並自民國94年7 月1 日起至拆屋還地之日止，按月給付
    1 萬8,119 元，及變更前揭聲明(二)部分為請求丁○○○應返
    還之土地面積為57平方公尺，及變更請求之金額為78萬5,53
    4 元暨法定遲延利息，並自民國94年7 月1 日起至拆屋還地
    之日止，按月給付7,273 元（見本院卷2 第31、32頁），核
    屬擴張應受判決事項之聲明，核無不合，應予准許。
貳、實體部分：
一、原告主張：坐落高雄市○○區○○段1124地號土地（下稱系
    爭土地）為高雄市所有，被告丁○○○無正當權源，擅自於
    系爭土地如附圖所示Ａ部分面積133 平方公尺（下稱系爭土
    地A 部分）、B 部分面積9 平方公尺（下稱系爭土地B 部分
    ）及C 部分面積57平方公尺（下稱系爭土地C 部分）搭建鐵
    皮屋、磚造廁所使用（下稱系爭A 、B 、C 建物），並自85
    年起迄今提供系爭A 、B 建物予被告乙○○占有、使用，而
    受有利益，致伊受有損害，爰依民法第767 條規定及不當得
    利、侵權行為之法律關係，請求丁○○○、乙○○返還系爭
    土地A 、B 部分及丁○○○應返還系爭土地C 部分，及應分
    別給付自民國85年7 月1 日起94年6 月30日止，按公告地價
    年息5%計算相當於租金之補償費計195 萬6,960 元、78萬
    5,53 4元，及自94年7 月1 日起，分別按月給付補償費1 萬
    8,11 9元、7,27 3元。並聲明：(一)被告丁○○○、乙○○應
    將系爭土地Ａ部分面積133 平方公尺、B 部分面積9 平方公
    尺土地上之地上物拆除後，將土地返還原告，並應給付原告
    195 萬6,96 0元，及自更正聲明狀繕本送達翌日起至清償日
    止，按年息5%計算之利息，暨自94年7 月1 日起至拆屋還地
    之日止，按月給付1 萬8,119 元。(二)被告丁○○○應將系爭
    土地C 部分面積57平方公尺土地上之地上物拆除後，將土地
    返還原告，並應給付原告78萬5,534 元，及自更正聲明狀繕
    本送達翌日起至清償日止，按年息5%計算之利息，暨自94年
    7 月1 日起至拆屋還地之日止，按月給付7,273 元。(三)請准
    以現金或等值之高雄銀行可轉讓無記名定期存單供擔保宣告
    假執行。
二、被告丁○○○則以：系爭土地原為伊所有，高雄市自來水廠
    於47年間為取得量水器室用地，假徵收之名向其買受其中之
    2 坪，惟乘伊不識字之機，將系爭土地全部移轉登記為高雄
    市所有，是原告係非法取得系爭土地所有權；嗣高雄市自水
    廠同意無償提供系爭土地予伊使用，且伊亦多次以原告未依
    徵收用途使用，而表示願意價購或承租系爭土地，然未獲置
    理，故伊並非無權占用系爭土地；再系爭A 、B 、C 建物非
    由伊所搭建，伊非該等建物之所有權人，原告不得向伊請求
    補償金等語置辯；被告乙○○則以：伊經丁○○○同意於85
    年至91年間居住於系爭A 建物，現已搬離該處，故無庸支付
    補償金等語置辯。並均聲明：原告之訴駁回，如受不利判決
    ，願供擔保請准宣告免為假執行。
三、兩造不爭執之事項：
  (一)系爭土地重測前為高雄市苓雅區○○○段721-2 地號，原為
    被告謝邱罔所有，於47年12月17日出售予高雄市，並於50年
    2 月28日登記為高雄市所有，管理機關則為高雄市自來水廠
    。
  (二)丁○○○前曾向高雄市政府陳請申購系爭土地，惟經高雄市
    政府建設局、臺灣省自來水股份有限公司以「經查上開土地
    已列入前水廠移交清冊內，迄今尚未獲貴市議會審議通知，
    為免日後發生困擾及糾紛，類似案件不宜同意讓售」為由而
    拒絕。
四、兩造爭執之事項：
  (一)原告請求被告丁○○○拆除系爭A 、B 、C 建物並返還土地
    ，是否有據？
  (二)原告請求被告乙○○拆除系爭A 、B 建物並返還土地，是否
    有據？
  (三)原告得否向丁○○○、乙○○請求補償金？各該數額為何？
五、原告請求被告丁○○○拆除系爭A 、B 、C 建物並返還土地
    ，是否有據？
  (一)按所有人對於無權占有或侵奪其所有物者，得請求返還之；
    對於妨害其所有權者，得請求除去之，民法第767 條前段、
    中段定有明文。
  (二)被告丁○○○於47年12月17日出售系爭土地予高雄市，並於
    50年2 月28日完成所有權移轉登記，管理機關為高雄市自來
    水廠，有系爭土地登記第二類謄本、高雄市政府地政處新興
    地政事務所94年11月14日高市地新一字第094000 9184 號函
    暨所附之台灣省高雄市土登記簿等件附卷可憑（見本院卷2
    第18頁、卷1 第157-163 頁）；而系爭土地上搭建有系爭A
    、B 、C 建物，面積分別為13 3、9 、57平方公尺，被告迄
    今未曾繳納補償金之事實，為被告所不爭執，復經本院會同
    高雄市政府地政處新興地政事務所人員至現場勘驗查明屬實
    ，製有勘驗筆錄、現場照片及複丈成果圖附卷可稽（見本院
    卷1 第109-111 頁），原告主張此部分之事實，堪信為真。
    至被告雖辯稱伊僅出售系爭土地中之2 坪，高雄市並未合法
    取得系爭土地所有權等語，惟為原告所否認，而被告就此未
    能舉證以實其說，所辯自無可採。
  (三)次以，系爭A 、B 、C 建物之所有權人為丁○○○乙節，業
    據丁○○○於答辯文狀中自承而載明「自60年建屋後，不僅
    不能使用」等字句（見本院卷1 第47頁），且被告乙○○亦
    於94年11月3 日本院準備程序中陳稱該等建物係丁○○○所
    有（見本院卷1 第135 頁），兩者互核一致，參酌乙○○於
    本院復稱係丁○○○同意提供系爭A 、B 建物供其居住、使
    用乙情（見本院卷1 第135 頁），是足認丁○○○確為系爭
    A 、B 、C 建物之所有權人無訛。至丁○○○嗣於本院改而
    否認其非系爭A 、B 、C 建物之所有權人。惟當事人主張之
    事實，經他造在受命法官前自認者，無庸舉證；自認之撤銷
    ，除別有規定外，以自認人能證明與事實不符或經他造同意
    者，始得為之，民事訴訟法第279 條第1 項、第3 項定有明
    文，而丁○○○並未能證明其先前之自認與事實不符，原告
    復不同意該自認之撤銷，本件自不因丁○○○事後否認而生
    撤銷自認之效力。
  (四)再者，當事人主張有利於己之事實者，就其事實有舉證之責
    任，民事訴訟法第277 條第1 項前段定有明文。丁○○○主
    張高雄市自來水廠前曾同意無償提供系爭土地供其使用等情
    ，已為原告否認（見本院卷1 第134 頁），自應由丁○○○
    就兩造間存有使用借貸契約負舉證之責。惟丁○○○迄本件
    言詞辯論終結為止，均未能舉出任何證據證明兩造間有使用
    借貸契約關係存在，自難認其主張為真；況依其前開所述，
    縱使兩造間存有使用借貸契約，亦屬未定期限，或不能依借
    貸目的定其期限，原告本得依民法第470 第2 項之規定，隨
    時終止契約並請求返還系爭土地，而原告既提起本件訴訟請
    求拆屋還地，核屬已為上開表示，堪認兩造間已無使用借貸
    契約存在，是丁○○○並無占用系爭土地之正當權源。
  (五)基上，原告為系爭土地之所有權人，丁○○○無正當權源占
    用系爭土地，並於其上搭蓋系爭A 、B 、C 建物，則原告請
    求丁○○○拆除前述地上物，並返還該等建物所占用之土地
    ，洵屬有據，自應准許。
六、原告請求被告乙○○拆除系爭A 、B 建物並返還土地，是否
    有據？
    按房屋之拆除，為事實上之處分行為，未經辦理所有權第一
    次登記之建物，僅所有人或事實上處分權之人，方有拆除之
    權限（最高法院92年度台上字第1604號判決參照）。經查，
    乙○○自85年起至91年間均居住於系爭A、B建物內，且迄今
    仍保管該等建物之鑰匙乙情，業據其於本院審理中自認在卷
    （見本院卷1第135頁、卷2第6頁），而乙○○目前既仍保管
    該等建物之鑰匙而得以隨時進出、使用該等建物，堪認其自
    85年起即占有、使用系爭A 、B 建物迄今，且其係經丁○○
    ○同意而使用此等建物，而丁○○○於系爭A 、B 部分土地
    上搭蓋此等建物使用，並無合法權源，則乙○○占有、使用
    此等建物自亦屬無權占有。惟系爭A 、B 建物之所有權人乃
    丁○○○乙情，業經本院認定如前，且此等建物均未辦理所
    有權第一次登記，亦為兩造所不爭執，而乙○○僅單純占有
    此等建物，並不因而取得此等建物之事實上處分權，則依前
    揭說明，僅丁○○○方有拆除此等建物之權限，乙○○既非
    此等建物之所有權人或有事實上處分權之人，原告請求其拆
    除此等建物並返還土地，自屬無據。
七、原告得否向丁○○○、乙○○請求補償金？各該數額為何？
  (一)按無法律上之原因而受有利益，致他人受有損害者，應返還
    其利益，民法第179 條定有明文；又無權占用他人土地者，
    通常可享有相當於租金之不當得利，土地所有權人得請求占
    用人返還，最高法院61年台上字第1695號判例意旨可資參酌
    ；又按城市地方房屋之租金，以不超過土地及其建築物申報
    總價年息百分之10為限，租用基地建築房屋亦準用之；而公
    有土地，以各該宗土地之公告地價為申報地價，免予申報，
    土地法第97條第1 項、第105 條及平均地權條例施行細則第
    21條前段定有明文。又基地租金之數額，除以基地申報地價
    為基礎外，尚須斟酌基地之位置，工商業繁榮之程度，承租
    人利用基地之經濟價值及所受利益等項，並與鄰地租金相比
    較，以為決定，並非必達申報總地價年息百分之10最高額，
    最高法院68年度台上字第3071號判例意旨亦可參酌。查本件
    被告丁○○○無正當權源占用系爭土地A 、B 、C 部分，乙
    ○○無權占用系爭土地A 、B 部分，業敘如前，則依上開說
    明，原告自得請求丁○○○、乙○○返還相當於租金之不當
    得利。
  (二)系爭土地屬國有土地，業如前述，故為公有土地，應以公告
    地價為申報地價；而系爭土地自83年7 月迄86年6 月之公告
    地價為每平方公尺3 萬630 元、自86年7 月起迄今則為每平
    方公尺3 萬625 元，有地價謄本附卷可按（見本院卷2 第19
    ）。又原告主張以國有出租基地租金率即土地申報地價年息
    百分之5 ，計算本件相當於租金之利益，並未逾土地法第97
    條第1 項、第105 條所規定之上限年息百分之10，且本院審
    酌系爭土地面臨高雄市苓雅區○○○路，東側近臨中山高速
    公路涵洞、北面中正體育場，鄰近並有康橋飯店、五塊厝醫
    院、交通狀況尚稱便利、商業活動亦屬繁榮，惟其東側緊鄰
    空地、南側為住宅，利用基地所受利益尚非高昂等情，業經
    本院勘驗屬實，製有勘驗筆錄及拍攝現場照片在卷可憑（見
    本院卷1 第109-111 頁），而認原告請求相當於租金之利益
    ，依土地申報地價年息百分之5 計算，尚屬適當，故原告請
    求丁○○○、乙○○就系爭土地A 、B 部分及丁○○○就系
    爭土地C 部分，均自85年7 月1 日起至94年6 月30日止，依
    土地申報地價年息百分之5 計算之補償費，總計分別為195
    萬6,960 、78萬5,534 元及法定遲延利息，暨自94年7 月1
    日起至交還土地之日止，分別按月給付補償費1 萬8,119 元
    、7, 273元（計算式如附表所示），為有理由，應予准許。
八、綜上所述，被告丁○○○無權占有系爭土地A 、B 、C 部分
    ，面積合計199 平方公尺、被告乙○○無權占有系爭土地A
    、B 部分，面積計142 平方公尺，均受有相當租金之利益，
    致原告受有同額損害。從而，原告依所有物返還請求權及不
    當得利之法律關係，請求丁○○○將系爭土地Ａ、B 、C 部
    分之地上物拆除，將土地返還原告，並與乙○○就占用系爭
    土地A 、B 部分共同給付原告195 萬6,960 元、就占用系爭
    土地C 部分請求丁○○○給付原告78萬5,534 元，及均自更
    正聲明狀繕本送達翌日即95年3 月3日 起至清償日止，按年
    息百分之5 計算之利息，暨自94年7 月1 日起至交還土地之
    日止，請求丁○○○、乙○○按月給付1 萬8,119 元，及請
    求丁○○○按月給付7,273 元元，為有理由，應予准許。原
    告逾此部分之請求，為無理由，應予駁回。至原告就前述金
    錢給付部分，依不當得利法律關係已獲致勝訴判決，故本院
    就其依侵權行為法律關係所為之請求，即無庸再予審究，附
    此敘明。
九、兩造各陳明願供擔保為假執行及免為假執行，就原告勝訴部
    分核與法律規定相符，爰分別酌定相當之擔保金額准許之；
    至原告敗訴部分，其假執行之聲請即失其依據，應予駁回。
十、據上論結，本件原告之訴為一部有理由、一部無理由，依民
    事訴訟法第79條、第85條第1 項、第390 條第2 項、第392
    條第2 項，判決如主文。
中    華    民    國    95    年    5     月    5     日
                  民事第一庭  審判長法  官  甯  馨
                                    法  官  莊珮君
                                    法  官  曾鴻文
正本係照原本作成。
如不服本判決，應於送達後廿日內，向本院提出上訴狀並表明上
訴理由，如於本判決宣示後送達前提起上訴者，應於判決送達後
10日內補提上訴理由書（須附繕本）。
中    華    民    國    95    年    5     月    8     日
                                    書記官  王敏東
 ┌──────────────────────────────────────────────────────────────┐
 │附  表                                                                                                  94年度重訴字第258號 │
 ├──┬─────┬────────┬──────────────────────────────────┬─────────┤
 │序號│  占用部分│無權占用期間    │  申報地價×占用面積×年息率×占用年數=不當得利金額                 │備              註│
 ├──┼─────┼────────┼──────────────────────────────────┼─────────┤
 │    │系爭土地A │85年7月1日起至  │         30,630×142㎡ ×5% ×1 = 217,473（原告僅請求217,472元）    │                  │
 │    │、B 部分，│86年6 月30日止  │                                                                    │                  │
 │ 1  │合計面積  ├────────┼──────────────────────────────────┤合計1,956,960元   │
 │    │142 平方公│86年7月1日起至  │       30,625 ×142㎡ ×5% ×8 = 1,739,500（原告僅請求1,739,488元） │                  │
 │    │尺        │94年6月30日止   │(每月為30,625 ×142 ㎡×5% ×1/12 = 18,119 元（元以下捨去）         │                  │
 ├──┼─────┼────────┼──────────────────────────────────┼─────────┤
 │    │系爭土地C │85年7月1日起至  │         30,630×57㎡ ×5% ×1 = 87,295（原告僅請求87,294元）       │                  │
 │    │部分，面積│86年6 月30日止  │                                                                    │                  │
 │ 2  │57平方公尺├────────┼──────────────────────────────────┤合計785,534元     │
 │    │          │86年7月1日起至  │       30,625 × 57㎡ ×5% ×8 =   698,250（原告僅請求  698,240 元）│                  │
 │    │          │94年6月30日止   │(每 月為30,625× 57 ㎡×5% ×1/12 =  7,273 元（元以下捨去）         │                  │
 └──┴─────┴────────┴──────────────────────────────────┴─────────┘


司法院資訊處製作；財團法人民間司法改革基金會備份。
